【裁判字號】    98,台上,1954
【裁判日期】    981022
【裁判案由】    請求塗銷所有權移轉登記
【裁判全文】
最高法院民事判決            九十八年度台上字第一九五四號
上  訴  人  乙○○
訴訟代理人  蘇家宏律師
被 上訴 人  甲○○
上列當事人間請求塗銷所有權移轉登記事件，上訴人對於中華民
國九十八年五月五日台灣高等法院第二審判決（九十七年度上字
第七七五號），提起上訴，本院判決如下：
    主  文
原判決關於命上訴人辦理塗銷登記及該訴訟費用部分廢棄，發回
台灣高等法院。
    理  由
本件被上訴人主張：游淑卿於民國九十六年三月六日將建號第四
二五七號，門牌號碼台北縣永和市○○路一○四巷十號三樓房屋
所有權全部及坐落基地即台北縣永和市○○段第三八七地號土地
應有部分四分之一出售予伊，游淑卿於同年三月十日死亡，第一
審共同被告游馬秋分為其繼承人，已辦畢繼承登記。詎上訴人竟
未經游馬秋分同意，擅於九十六年七月十八日以贈與為原因，將
系爭不動產移轉登記予自己。上訴人所為侵害游馬秋分之所有權
，亦構成不當得利。惟游馬秋分怠於行使其權利，請求上訴人塗
銷移轉登記，伊為保全債權，自得依民法第二百四十二條規定代
位游馬秋分請求上訴人塗銷系爭不動產之所有權移轉登記等情，
求為命上訴人將系爭不動產於九十六年七月十八日經台北縣中和
地政事務所所為之所有權移轉登記塗銷之判決（未繫屬本院者，
不予贅敘）。
上訴人則以：游淑卿於九十六年三月六日時病情已極為嚴重，不
可能於當日與被上訴人簽訂買賣契約，被上訴人與游淑卿間並無
買賣關係存在。游馬秋分與伊訂立贈與契約，將系爭不動產贈與
伊，並辦理所有權移轉登記，該項登記合法有效等語，資為抗辯
。
原審廢棄第一審就上開部分所為被上訴人敗訴之判決，改判如其
聲明，係以：被上訴人主張游淑卿於九十六年三月六日將系爭不
動產出售予伊，游淑卿於同年三月十日死亡，游馬秋分為其繼承
人，已辦畢繼承登記等情，有土地房屋買賣契約書、土地及建物
謄本可稽。次查系爭不動產九十六年七月十二日之所有權贈與移
轉契約書雖蓋有游馬秋分之印文，且土地登記申請書上除蓋有游
馬秋分之印文外，並有游馬秋分之簽名。惟查游馬秋分於原審審
理時一再表示：因上訴人未付錢，伊不同意將系爭不動產過戶給
上訴人，因伊至上訴人住處睡覺，將身分證、印章放在該處，上
訴人乃叫代書來辦理過戶事宜等語。參酌證人陳嘉宏證稱：本來
是上訴人委託伊辦理，後來他們家屬都有意見，伊就沒繼續辦理
，當天晚上很晚的時候，伊到上訴人家裡看到游馬秋分也在，當
時游馬秋分有說要過戶，伊有解釋以買賣、或贈與的法律關係，
要負擔的規費等情形，當時游馬秋分有說要過戶給上訴人，要用
買賣的方式，沒有談到價金的支付，但是隔天早上家屬及游馬秋
分都有打電話來，伊直覺意見太多，就沒有繼續辦理；第二天他
們說不要過戶，所以伊就沒有繼續辦理，當時是蓋空白的文件，
後來並不是伊辦理過戶的等語；及系爭贈與登記係訴外人林定洲
代理辦理等情，足證游馬秋分已改變原意，請陳嘉宏停止辦理系
爭不動產之移轉登記，游馬秋分最後確實未同意將系爭不動產贈
與上訴人，其與上訴人間曾存在之贈與契約業已改變，系爭不動
產過戶前其與上訴人間並無贈與契約存在，既無贈與之合意，則
系爭不動產之所有權移轉登記予上訴人，自屬無效。按無法律上
之原因而受利益，致他人受損害者，應返還其利益，民法第一百
七十九條前段定有明文。又債務人怠於行使其權利時，債權人因
保全債權，得以自己之名義，行使其權利，民法第二百四十二條
規定甚明。游馬秋分與上訴人就系爭不動產並無贈與契約，上訴
人自受有系爭不動產所有權移轉登記之利益，乃屬無法律上之原
因，致游馬秋分受有系爭不動產所有權喪失之損害，游馬秋分得
依不當得利之規定請求上訴人回復原狀，塗銷系爭不動產之所有
權移轉登記，其怠於行使，被上訴人行使代位權，訴請上訴人將
系爭不動產於九十六年七月十八日經台北縣中和地政事務所所為
之所有權移轉登記塗銷，自屬有據，應予准許等詞，為其判斷之
基礎。
惟查贈與係契約之一種，一經合法成立，即生效力，當事人均應
受其拘束，除贈與人依法撤銷贈與外，贈與契約並不因贈與人事
後反悔而當然無效或不存在。原審謂游馬秋分已改變原意，請陳
嘉宏停止辦理系爭不動產之移轉登記，游馬秋分與上訴人間曾存
在之贈與契約業已改變云云，認游馬秋分與上訴人就系爭不動產
訂有贈與契約。果爾，縱游馬秋分事後反悔，亦不影響該贈與契
約之效力。乃原審竟謂游馬秋分已改變原意，最後確實未同意將
系爭不動產贈與上訴人，其與上訴人間曾存在之贈與契約業已改
變，系爭不動產過戶前其與上訴人間並無贈與契約存在，系爭不
動產之所有權移轉登記予上訴人，係屬無效，進而為上訴人敗訴
之判決，自有可議。上訴論旨，指摘原判決關於其不利部分違背
法令，求予廢棄，非無理由。
據上論結，本件上訴為有理由。依民事訴訟法第四百七十七條第
一項、第四百七十八條第二項，判決如主文。
中    華    民    國  九十八  年    十    月  二十二  日
                      最高法院民事第六庭
                          審判長法官  劉  福  來
                                法官  陳  國  禎
                                法官  陳  重  瑜
                                法官  吳  麗  女
                                法官  簡  清  忠
      本件正本證明與原本無異
                                      書  記  官
中    華    民    國  九十八  年   十一   月    三    日
                                                      m


司法院資訊處製作；財團法人民間司法改革基金會備份。
